臺灣高等法院民事判決　　　　　　　　 93年度上易字第921號
上　訴　人　乙○○
訴訟代理人　陳建勳律師
複 代 理人　周建才律師
被上訴人　　甲○○
上列當事人間請求侵權行為損害賠償事件，上訴人對於中華民國
93年8 月27日臺灣臺北地方法院92年度訴字第5761號第一審判決
提起上訴，經本院於93年12月22日言詞辯論終結，判決如下：
    主  文
上訴駁回。
第二審訴訟費用由上訴人負擔。
    事  實
壹、上訴人方面：
一、聲明：
  (一)原判決廢棄。
  (二)右廢棄部分，被上訴人應給付上訴人新台幣（下同）九十萬
    元，及自起訴狀繕本送達翌日即民國（下同）九十二年十二
    月十二日起至清償日止，按年息百分之五計算之利息。
二、陳述：除與原判決記載相同者，茲引用外，補陳略稱：
  (一)被上訴人將上訴人財產，私自匯回臺灣接濟家人，甚至私吞
    ：1.兩造原為夫妻關係，並曾移居加拿大僑居，上訴人因不
    善理財，遂將上訴人家人無償贈與之生活費交付被上訴人管
    理，未料，被上訴人利用代管家產之便，擅自將原屬上訴人
    之財產私自匯回臺灣，此有被上訴人父親於八十四年十二月
    卅一日親筆函可憑。2.兩造於八十八年離婚，然上開財產為
    上訴人無償受贈，非上訴人工作所得，即非婚姻存續期間內
    增益之財產，是以兩造離婚後，系爭款項須歸還上訴人，被
    上訴人私吞，自涉及侵占罪嫌（臺北地院檢察署九十二年度
    發查字第二一六０號刑事案件受理），除此外亦涉及民法第
    一百八十四條第一項故以不法侵害他人權利之侵權行為損害
    賠償責任。
　(二)原審未察上開事證，即以難憑經驗法則推認被上訴人有上開
    侵權行為等由，遽以駁回上訴人原審之訴，於法自有未合。
貳、被上訴人方面：
一、聲明：上訴駁回。
二、陳述：除與原判決記載相同者，茲引用外，補陳略稱：
　　上訴人所言均無中生有，當初被上訴人在加拿大因遭家暴，
    並曾向加拿大官方聲請保護，並非侵占，否則上訴人如何願
    意離婚？關於家暴事件有加拿大社工資料信件可憑。
    理  由
甲、程序部分：按關於由侵權行為而生之債，依侵權行為地法。
    但中華民國法律不認為侵權行為者，不適用之。侵權行為之
    損害賠償及其他處分之請求，以中華民國法律認許者為限，
    涉外民事法律適用法第九條第一項、第二項前段定有明文。
    又按涉外民事法律適用法第九條第一項本文規定：「關於由
    侵權行為而生之債，依侵權行為地法。」而所謂行為地，凡
    為一部實行行為或一部行為結果發生地皆屬之（最高法院九
    十一年度台上字第八五九號、八十一年度台上字第九三五號
    裁判意旨參照）。查上訴人主張被上訴人擅自將其金錢自加
    拿大匯款方式匯入台灣銀行，再於台灣侵吞財產，致其受有
    損害，故揆諸前揭規定，關於此部分自應適用我國有關法律
    之規定，上訴人主張應以中華民國法律為準據法，自無不合
    ，合先敘明。
乙、實體部分：
一、本件上訴人主張：兩造原係夫妻，於八十八年間已離婚，於
    離婚前兩造曾移居加拿大僑居，其間上訴人家人多次匯款予
    上訴人，而將所受贈之財物全數交予被上訴人管理，嗣上訴
    人移回台灣，經其處理加拿大財產時，發現多筆現款不知去
    向，嗣發覺被上訴人趁代上訴人管理家產之便，將上訴人之
    財產私自匯回台灣，除接濟其家人外，並用以購置其財產，
    侵占金額應有一億三千萬元，惟實際金額並不清楚。為此，
    上訴人除訴請台灣台北地方法院檢察署偵辦被上訴人刑事侵
    占罪嫌外，並依民法第一百八十四條第一項規定及民事訴訟
    法第二百四十四條第四項規定，請求被上訴人給付損害最低
    額九十萬元及法定遲延利息等語。
二、被上訴人則否認侵占上訴人款項，並辯稱：上訴人提出之匯
    款單據，係其加拿大銀行帳戶，且斯時兩造為夫妻關係，銀
    行帳戶款項皆用於子女生活、家庭費用，豈能以上開資料證
    明被上訴人有侵占犯行，況上訴人對被上訴人另提出刑事侵
    占告訴，業經公訴人處分不起訴，益證上訴人指訴不實，本
    件純係因兩造所生子女於兩造離婚後協議由上訴人監護，然
    於九十二年七月間，其子女因受不了上訴人虐待而離開上訴
    人家至被上訴人家中，上訴人因此憤而提起本件訴訟及刑事
    告訴，並藉此假扣押被上訴人財產，逼迫使被上訴人無金錢
    以扶養子女，上訴人指訴至為不實。又縱認被上訴人有侵權
    行為，則上訴人主張被上訴人於八十四年間起侵占款項，則
    上訴人請求權亦已罹於時效，從而，上訴人請求並無理由等
    語資為抗辯。
三、按當事人主張有利於己之事實者，就其事實有舉證之責任，
    民事訴訟法第二百七十七條定有明文。又當事人主張有利於
    己之事實者，就其事實有舉證之責任。其因侵權行為所生之
    損害賠償請求權，以行為人有故意或過失不法侵害他人之權
    利為成立要件；倘行為人否認有故意或過失，即應由請求人
    就此利己之事實舉證證明；若請求人先不能舉證以證實自己
    主張之事實為真實，則行為人就其抗辯事實即令不能舉證，
    或所舉證據尚有疵累，亦應駁回請求人之請求 (最高法院十
    七年上字第九一七號判例及九十二年度台上字第一五○五號
    裁判意旨參照)。 再按前開特別要件之具備，苟能證明間接
    事實，並據此推認要件事實雖無不可，並不以直接證明者為
    限，惟此經證明之間接事實與要件事實間，須依經驗法則足
    以推認其因果關係存在者，始克當之。倘負舉證責任之一方
    所證明之間接事實，尚不足以推認要件事實，縱不負舉證責
    任之一方就其主張之事實不能證明或陳述不明、或其舉證猶
    有疵累，仍難認負舉證責任之一方已盡其舉證責任，自不得
    為其有利之認定（最高法院九十一年度台上字第一六一三號
    裁判意旨參照）。本件上訴人主張被上訴人有侵占其財產之
    侵權行為云云，惟為被上訴人所否認，揆諸前開說明，上訴
    人即應就民法第一百八十四條第一項前項規定侵權行為以故
    意或過失，且不法侵害上訴人之權利成立要件負舉證之責。
四、經查上訴人主張被上訴人有侵權行為事實，固有其提出被上
    訴人之父信函一件、加拿大多倫多銀行匯款明細表、皇家銀
    行匯款明細表、刑事告訴狀三件、台灣台北地方法院檢察署
    函一紙為憑，惟觀諸上開證據資料，尚難遽憑經驗法則即足
    推認被上訴人確有其指述之侵權行為存在，且被上訴人究於
    何時侵占上訴人款項、侵占之金額為若干等事實，上訴人始
    終未能具體陳述，經原審及本院依民事訴訟法第一百九十九
    條第二項規定，分別向上訴人闡明並曉諭，命上訴人就其主
    張之侵權行為之時間及金額等事實上之陳明及舉證應為敘明
    及補充（見原審卷第十九頁、本院卷第四一頁），惟上訴人
    仍未具體指陳被上訴人侵占之時間及實際金額（見原審卷第
    八十五頁、本院卷第四一頁），本院自無法依當事人聲明之
    證據而得心證，亦無從依民事訴訟法第二百八十八條規定依
    職權調查證據，上訴人復不能舉證以實其說，從而，上訴人
    主張被上訴人有侵權行為云云，即無可採。
五、綜上所述，上訴人主張被上訴人不法侵害其權利乙節，於法
    無據，已如前述，則上訴人主張依民法第一百八十四條第一
    項規定及民事訴訟法第二百四十四條第四項規定，訴請被上
    訴人給付損害最低額九十萬元及法定遲延利息，即無理由，
    不應准許，其假執行之聲請，即失所附麗，應併駁回之。原
    審因而為上訴人敗訴之判決，及駁回其假執行之聲請，並無
    不合。上訴意旨仍執陳詞，指摘原判決不當，求予廢棄改判
    ，為無理由，應駁回其上訴。
六、本件事證已臻明確，兩造其餘主張及舉證，與本件判決結果
    無涉，毋庸一一審酌，併予敘明。
七、據上論結，本件上訴為無理由，依民事訴訟法第四百四十九
    條第一項、第七十八條，判決如主文。
中　　華　　民　　國　　94　　年　　1 　　月　　5 　　日
                  民事第十六庭審判長法  官  許正順
                                    法  官  陳邦豪
                                    法  官  魏麗娟
正本係照原本作成。
不得上訴。
中　　華　　民　　國　　94　　年　　1 　　月　　10　　日
　　　　　　　　　　　　　　　　　　書記官  曾瓊安
